台灣高等法院臺中分院民事判決　九十二年度上字第三四○號
　　　上　訴　人
　　　即被上訴人　丙○○
　　　即　上訴人　甲○○
　　　　　　　　　丁○○
　　　　　　　　　乙○○
右當事人間請求侵權行為損害賠償事件，上訴人對於中華民國九十二年六月十九日臺
灣彰化地方法院九十一年度重訴字第二○一號第一審判決，各自提起上訴，本院於九
十二年十二月三十一日言詞辯論終結，判決如左：
　    主　    文
原判決關於駁回上訴人丙○○後開第二項之訴部分，及該部分假執行之聲請暨命負擔
訴訟費用之裁判均廢棄。
右廢棄部分，被上訴人甲○○、丁○○、乙○○應再連帶給付上訴人丙○○新台幣肆
拾伍萬玖仟捌佰參拾捌元及自民國九十一年十二月十三日起至清償日止按年息百分之
五計算之利息。
兩造其餘上訴駁回。
第一審（除確定部分外）及第二審訴訟費用關於上訴人丙○○上訴部分，由被上訴人
連帶負擔六分之一，餘由上訴人丙○○負擔，第二審訴訟費用關於被上訴人甲○○、
丁○○、乙○○上訴部分，由被上訴人甲○○、丁○○、乙○○連帶負擔。
　    事　    實
甲、上訴人即被上訴人丙○○（下簡稱上訴人）方面：
一、聲明：求為判決：
（一）上訴聲明：
  １、原判決不利於上訴人部分廢棄。
  ２、右廢棄部分，被上訴人等應再連帶給付上訴人新台幣（下同）二百七十三萬一
      千零九十九元整及自民國九十一年十二月十三日起至清償日止按年息百分之五
      計算之利息。
  ３、上訴人願供擔保請准宣告假執行。
（二）答辯之聲明：
      對造上訴人之上訴駁回。
二、陳述：除與原判決記載相同者，茲引用之外，補稱：
（一）查本件車禍發生後，因被上訴人甲○○業將現場破壞，致行車事故鑑定委員會
      及覆議鑑定委員會均未予鑑定肇事原因，而致車禍現場無法還原，而由本件車
      禍刑事案件偵查一審、二審及民事損害賠償原審均認甲○○及丙○○之機車均
      未靠右行駛，會車時至少保持半公尺間隔，且未注意「車前狀況」，否則當不
      至於發生相撞擊之情事等語，故而本件之爭點即被上訴人之抗辯為：本件車
      禍之發生是否為丙○○騎車跨越道路中央與甲○○機車碰撞？丙○○是否已
      可獨自站立或行走？日常生活可否自理？有無必要他人照料？經查：
１、台灣省彰化縣區車輛行車事故鑑定委員會及台灣省汽車肇事鑑定委員會均認兩
      車碰撞以二三號前面可能性較大，但因現場已移動，兩車相撞擊地點係靠何車
      之車道或位於道路中央不明？故而二鑑定委員會均未予鑑定。即明二鑑定委員
      會係就車禍發生位置究為丙○○所指之「彰馬路一八九巷與一八九巷十九弄巷
      口」，或甲○○所指之「彰馬路一八九巷二三號前」不明，惟究於二三號前之
      何車之車道？或道路中央？則因現場移動，未便予認定，實已至明，被上訴人
      強為曲解，實屬無據。再被上訴人所辯撞擊點距丙○○車道之路面邊線為三公
      尺，距甲○○車道之路面邊線為一公尺云云，更屬不實。按撞擊點為何？因現
      場已移動根本無法鑑定，至被上訴人所辯稱之撞擊點，乃甲○○為圖卸責所指
      ，根本不足採憑。
  ２、本件上訴人受傷，經財團法人彰化基督教醫院為殘障鑑定，其鑑定結果：(1)目
      前症狀：右側上下肢偏癱無力，無法獨立站立或行走。(2)受傷超過兩年。依現
      今之醫療技術已經無法復原。(3)日常生活功能：無法獨立處理生活起居事務，
    日常生活需人扶持，需依賴他人看護：：。惟被上訴人等仍不服，遂請原審向
      財團法人長庚紀念醫院林口分院函查，該院函覆：依其病情評估，應符合勞工
      保險殘廢給付標準表第六項：中樞神經系統機能之病變，引起截癱或偏癱，致
      終生不能從事任何工作，日常生活需人扶持者，及第一百三十八條障害項目規
      定：兩下肢遺存顯著運動障害者等語。故上訴人確實無法獨自站立或行走，且
      日常生活無法自理，確須看護照顧。
（二）本件原審認：「：：原告應負百分之八十之過失責任，被告甲○○則應負百分
      之二十之過失責任」云云，顯係違誤，經查：
  １、本件車禍發生，上訴人雖因未配戴安全帽，而致頭部受傷，惟頭部傷已漸痊癒
      ，上訴人並可至法院應訊陳述，惟其因本件車禍受傷嚴重者係雙下肢殘障，終
      生不良於行，而須終生看護照護，故而上訴人肢障與未配戴安全帽無涉。
  ２、又本件車禍之目擊證人蘇淑真於刑事庭庭訊時結證稱：「（有無看到本件車禍
      發生之情形？）有，我開車從一八九巷二三號對面的巷道出來，我看到甲○○
      所騎的機車由南往北行駛，丙○○的機車由北往南行駛，二輛機車是對向相撞
：：」等語。顯見丙○○與甲○○均未靠右行駛，致兩車會車之間隔少於半公
      尺，則二人同為肇事原因，自不因丙○○飲酒而應負擔較高之過失比例，如原
      審所認丙○○因酒醉而無法閃避，則甲○○未飲酒自可閃避而不致肇禍方是，
    惟甲○○亦行駛於道路中間，故而本件車禍發生乃因其二人均未靠右行駛，從
      而過失比例自應各負擔百分之五十，則縱丙○○有較多之違規事由，亦應由丙
      ○○與甲○○以百分之六十及百分之四十之過失比例分擔為當。
（三）茲將原審所計算賠償數額、爭執及不爭執項目，分述如下：
  １、喪失勞動能力損失部分：
      原審認上訴人自受傷後迄退休時所生減少勞動能力之損害三百七十五萬七千五
      百四十九元，上訴人不爭執。
  ２、增加生活上需要部分：
  (1)上訴人自八十九年十二月二十六日迄九十年六月十八日止因看護所增加之生活
      上需要十七萬五千元（1000元×175天=175000），上訴人不爭執。
    (2)看護工作實無法與勞工相提並論，因上訴人日夜、假日均需看護，故以有下班
      及假日休息之勞工基本工資每月一萬五千八百四十元計算看護費用並無所據；
    況被上訴人於原審九十二年二月二十六日所提答辯狀亦同意看護費用以外勞看
      護每月二萬元為據，故自九十年六月十九日至鈞院於九十三年一月十四日宣判
      共二年六個月又二十五天（合計三十個月又二十五天），上訴人因須看護所增
      加之生活上需要為六十一萬六千六百六十七元（誤載為六十二萬元） （20000
　　　×290.30＋20000×25/30=616667） ；自九十三年一月十五日至上訴人平均餘
　　　命結束止，尚有四十七．一七年（合計五六六．○四月）依霍夫曼扣除中間利
　　　息20000×290.00000000＋｛（20000×290.00000000）－（20000×290.00000
      000）｝×0.04＝5,808,157
    (3)故看護所增加之生活需要為六百五十九萬九千八百二十四元（175000＋616667
      ＋0000000＝0000000）。
  ３、精神慰撫金：
  (1)按「慰撫金之賠償須以人格權遭遇侵害，使精神上受有痛苦為必要，其核給標
      準固與財產上損害之計算不同，然非不可斟酌雙方身分資力與加害程度及其他
      各種，核定相當之數額」（最高法院五十一年度台上字二二三號判例參照）。
    (2)上訴人因本件車禍而致殘障，終生無法獨立行走，須依賴輪椅；日常生活更須
      人扶持；且無法從事任何工作，上訴人所受身體及精神上痛苦甚鉅。又被上訴
      人丁○○名下有坐落彰化縣大村鄉○○段大崙小段第二八地號等六筆土地，其
      資力甚豐，故本件精神上非財產損害應以一百萬元為當。
  ４、上訴人因本件侵權行為所生之損害總額合計為一千一百三十五萬七千三百七十
      三元（誤載為一千一百四十一萬一千七百七十三元）（0000000＋0000000＋00
　　　00000 ＝00000000），上訴人分擔過失比例百分之六十，再扣除汽車責任險保
　　　險金一百三十一萬一千四百二十九元，計為三百二十三萬一千五百二十元。
（四）原審判決被上訴人可抵銷之醫藥費三千五百七十元、慰撫金二萬元、車損修復
　　　費用四百零二元，上訴人均不爭執。故醫藥費及慰撫金部分應分擔過失比例百
　　　分之四十，扣除保險金三千零三十元加修車費用四百零二元，共可抵銷之金額
　　　為一萬一千五百一十四元。
（五）綜上所述，本件被上訴人等應連帶賠償上訴人之金額為三百二十三萬一千五百
      二十元，經被上訴人主張抵銷一萬一千五百一十四元，被上訴人等自應連帶賠
      償上訴人三百二十二萬零六元，故除原審所判四十八萬八千九百零七元外，被
      上訴人等應再連帶給付上訴人二百七十三萬一千零九十九元。
三、證據：除援用原審所提之證據方法外，補提出民事執行處函影本乙紙為證。
乙、被上訴人即上訴人甲○○、丁○○、乙○○（下簡稱被上訴人）方面：
一、聲明：
（一）上訴聲明：
  １、原判決不利於被上訴人之部分均廢棄。
  ２、右廢棄部分，上訴人在第一審之訴及假執行之聲請均駁回。
（二）答辯之聲明：
      對造上訴人之上訴駁回。
二、陳述：
（一）原判決認被上訴人甲○○就本件車禍事故應負百分之二十之過失責任，無非以
      ：甲○○及上訴人丙○○之機車均未靠右行駛，會車時至少保持半公尺之間隔
      ，且注意車前狀況，否則當不至於發生相撞擊之情事等語，資為論據。
（二）按「刑事訴訟法第五百零四條所謂應以刑事判決所認定之事實為據者，係指附
　　　帶民事訴訟之判決而言，如附帶民事訴訟經移送於民事庭後，即為獨立民事訴
　　　訟，其裁判不受刑事判決所認定事實之拘束。」「附帶民事訴訟經移送民事庭
　　　後，即屬獨立民事訴訟，其移送後之訴訟程序，應適用民事訴訟，刑事訴訟所
　　　調查之證據，及刑事訴訟判決所認定之事實，並非當然有拘束民事訴訟之效力
　　　。」
（三）查，刑事判決雖認甲○○亦有過失。然本件車禍之發生，實乃肇因於丙○○當
      天喝酒已達不能安全駕駛之程度，猶執意騎乘機車，並且未戴安全帽，於彰化
      市○○路一八九巷內超速行駛，復因丙○○酒後騎車蛇行，並往車道中間衝過
      來，致甲○○無從閃避，始遭丙○○從對向衝撞，並因此受有頭部外傷、左側
      前臂挫傷及多處挫傷等傷害。
（四）丙○○未戴安全帽、酒醉、超速駕車之事實，業經丙○○於偵訊時自承「（檢
      察官問：你知否喝酒後不得駕駛動力交通工具？）知道。」證人蘇淑真於刑事
　　　庭結證：「（即指丙○○）酒味很濃．．．」台灣省車輛行車事故覆議鑑定委
　　　員會鑑定報告亦稱「丙○○酒精濃度過量駕車，應可確定。」益徵丙○○肇事
　　　時，早已達酒醉不能駕駛之程度，猶執意騎車，並且未戴安全帽、超速駕駛，
　　　其過失情節自屬重大。
（五）本件車禍丙○○顯為肇事之原因，甲○○則無肇事因素，前開事實，可由卷內
      證據資料，從二方面印證：
  １、甲○○偵訊時供稱「我要回家，見前方有機車蛇行，車禍現場是巷道，是他蛇
      行衝向我的。」「到二十三號前我已經閃避到旁邊，對方還是從對向車道衝撞
      到我的車道上來。」。證人蘇淑真亦結證：「我看到由彰馬路往彰鹿路方向行
      駛的機車（即丙○○之機車）比較靠中間行駛。」而從蘇淑真目擊時之角度，
      與兩造行進方向近乎垂直，本不易看出何人偏向逆向車道，除非其中一方偏向
      非常明顯，從而蘇淑真證稱「丙○○比較靠中間行駛」等語，可證丙○○已完
      全侵入甲○○之車道。足證車禍發生時，未靠右行駛者係丙○○，而非甲○○
      。此外，並無其他證據可證甲○○有原審所認未靠右行駛之情形，自難僅以推
      測之詞，認甲○○亦有過失。
  ２、本件車禍地點係在彰馬路一八九巷二三號前：丙○○警訊時即自承係「於彰化
      市○○路一八九巷二三號前」發生車禍；證人蘇淑真證稱：「當日我開車自家
　　　中外出，行經彰化市○○路一八九巷二三號前巷口發生交通事故．．．」「我
　　　從安南三號電桿旁巷子出來，發現他倒在二三號前面．．．倒在地上的人身上
　　　有酒味。」「趴在地上的人（即丙○○）是倒在二十三號對面巷口」；證人即
　　　現場處理員警蘇志明結證：「（法官問：當時兩部機車的位置於何處？）於一
　　　八九巷二十三號前，一部機車是在巷口，一部在二十三號右邊。」；彰化縣區
　　　車輛行車事故鑑定委員會研議認定：「：：堪認肇事雙方機車碰撞區域，係在
　　　檢察官履勘現場製作之現場圖（偵卷第十五頁）示靠南方之巷道口（即甲○○
　　　所指車禍撞擊點之路口）」，台灣省車輛行車事故覆議鑑定委員會亦認定：「
　　　本案依毛君、證人蘇君、警員蘇君等應訊筆錄所述，王車與毛車相撞擊地點以
　　　二十三號前面可能性較大。」。
  ３、行車事故鑑定報告雖以肇事後未保持現場，未便據以覆議云云。然查，甲○○
      係車禍發生後，醒來時，心想救人第一，看見丙○○遭其所騎乘之機車壓住，
      所以才將他的機車立起來，除此現場都沒變動，係警察到現場後表示「將車立
      起來就沒有現場圖」；參以本件車禍地點可認在一八九巷二三號前，已如前述
      ，所以縱然機車事後有所移動，對於肇事地點之認定，應無影響。此外，參以
      甲○○供詞始終如一，且最符合證人之證詞、現場散落物情形（均靠近甲○○
      遵行方向之路邊）、行車事故鑑定報告、檢察官現場履勘結果，本件車禍發生
      之地點係在一八九巷二三號前，可以認定。
  ４、從而，以前開車禍地點，參照檢察官履勘現場製作之現場圖所示，該撞擊點距
      丙○○車道之路面邊線為三公尺，距甲○○車道之路面邊線則僅有一公尺，而
      參以甲○○機車受損位置，在機車左側車身中間之腳踏板，而丙○○之機車係
      車頭受損等情，甲○○已注意到車前狀況，並採取必要閃避措施。而甲○○當
      時係遵守行進方向及車速限制，正常騎機車，對丙○○酒醉超速之駕駛行為，
      乃屬不可預見，甲○○眼見丙○○超速衝撞過來時，亦再偏右行駛，詎丙○○
      快速衝入甲○○行進方向，而仍無法避免，對甲○○而言，亦屬無法防範，甲
      ○○自得援「信賴原則」，可認並無過失；甲○○之行為與本件交通事故之發
      生，顯無相當因果關係。否則，倘道路交通安全規則第九十四條過於擴張解釋
      ，未審酌個案情況，任何車禍事件之駕駛人，均逕認未注意車前狀況而處罰之
      ，實有判決不依事實之違誤。
  ５、綜上所述，本件係丙○○事前酒醉騎機車，且超速行駛，復未依規定戴安全帽
      ，嗣於事故地點，失控衝到甲○○遵行之車道後，整個傾斜撞上甲○○之機車
      。簡言之，丙○○違規駕駛之行為，始為肇事之原因，甲○○則無肇事因素。
      就本件車禍之發生，甲○○誠無任何過失可言，自不能令其負肇事責任。從而
      ，亦難遽令被上訴人丁○○、乙○○負法定代理人之責任。
（六）退步言之，倘鈞院仍認甲○○應負過失責任，然查：(1)丙○○就本件交通事故
      之發生，具有重大過失，其騎乘機車嚴重違規駕駛之行為，更為本件肇事之主
      因，至少應負百分之九十以上之過失責任，始屬合理。(2)丙○○車禍後所以不
      良於行，實因「腦傷致右側肢體及左下肢癱瘓」所致，有秀傳醫院（92）明秀
      醫字第九二○三一九號函可稽，而丙○○頭部受傷，係完全可歸責於其騎機車
      未戴安全帽所致，誠難苛求甲○○亦應負責。(3)丙○○殘障手冊所列障礙等級
      核屬『中度』，秀傳醫院（92）明秀醫字第九一一七二二號函所示，至多僅減
      少勞動能力百分之七十六點九（六級）與百分之六十九點二一（七級），尚未
      達百分之百喪失之程度。卷附林口長庚紀念醫院雖稱丙○○病情評估應符合殘
      廢給付標準表第六項（二級）與第一三八項（七級）；彰化基督教醫院雖稱丙
      ○○勞動喪失程度百分之百云云，然彰化基督教醫院鑑定報告亦稱丙○○「自
      受傷後至今，長期於彰化秀傳醫院門診復健治療」，衡情，自應以秀傳醫院之
      鑑定意見為可採。倘鈞院認丙○○生活尚有看護之必要，惟損害賠償之範圍，
      以必要者為限，原審認為看護費用應以目前基本工資計算，亦屬允當，此有相
      關薪資表可參。從而，丙○○辯稱其看護費用每月需二萬元云云，實屬無據，
      亦無必要。(4)末查，丙○○酒醉超速違規騎車，致甲○○受有頭部外傷、左側
      臂挫傷及多處挫傷等傷害，並致被上訴人丁○○之機車亦因此遭受損害，詎丙
      ○○不僅未能反省己過，迄今仍未向甲○○道歉，反而上訴以丁○○名下有不
      動產，資力甚豐云云，要求巨額慰撫金，無異等於變相勒索。
（七）綜上，本件交通事故之發生，應完全可歸責於丙○○，而不可歸責於甲○○、
      丁○○、乙○○三人。縱鈞院認為甲○○仍須負過失之責任，審酌本件交通事
      故肇致之情節，亦應以百分之十為適當。
三、證據：提出最高法院判決意旨影本乙份、監護工薪資參考資料影本乙份為證，並
    請求將本件車禍肇事之原因及丙○○傷後復原情形再送鑑定。
丙、本院依職權調取本院九十一年度交上易字第一三七一號、台灣彰化地方法院九十
    年度交易字第二一七號刑事卷宗。
　    理   　 由
一、上訴人起訴主張：被上訴人甲○○於八十九年十二月二十六日晚間二十二時五十
    分許，駕駛牌照號碼ＬＢＦ─５３２號重型機車，沿彰化縣彰化市○○路一八九
    巷由南往北行駛，途經該巷二三號前時，本應注意汽車行駛時，駕駛人應注意車
    前狀況，並隨時採取必要之安全措施，且依當時情形，並無不能注意之情形，竟
    疏未注意而撞擊上訴人所騎乘之牌照號碼ＫＶＧ─６３３號機車，致使上訴人受
    有腦挫傷出血（開顱手術）、頸椎外傷、右手及雙腿肢殘等傷害。被上訴人甲○
    ○於本件交通事故發生時，係屬限制行為能力人，被上訴人丁○○、乙○○分別
    為其法定代理人等情，爰依民法第一百八十四條第一項前段、第一百八十七條第
    一項前段、第一百九十三條第一項、第一百九十五條第一項前段規定，求為命被
    上訴人連帶給付上訴人七百十八萬九千四百五十元及自準備書狀繕本送達翌日即
    九十一年十二月十三日起至清償日止，加計法定遲延利息之判決（原審判決被上
    訴人應連帶給付上訴人四十八萬八千九百零七元並加付法定遲延利息，而駁回其
    餘部分之請求，上訴人僅就敗訴部分其中之二百七十三萬一千零九十九元及法定
    遲延利息部分，聲明不服）。被上訴人則均以：本件車禍上訴人顯為肇事之原因
    ，甲○○則無肇事因素，上訴人於本件交通事故有「酒測值高達○點九」、「超
    速」、「未靠右行駛」、「未注意車前狀況」、「未減速會車」及「未戴安全帽
    」等六項過失，而本件交通事故，亦經刑事判決認定上訴人過失情節重大，因此
    甲○○縱使有過失，亦有過失相抵之適用。且被上訴人甲○○之過失比例不過十
    分之一等語，資為抗辯。
二、上訴人主張被上訴人甲○○於前開時、地騎乘牌照號碼ＬＢＦ─５３２重型機車
    不慎與上訴人所騎乘之牌照號碼ＫＶＧ─６３３號重型機車相撞擊，致使上訴人
    人車倒地，受有腦挫傷出血（開顱手術）、頸椎外傷、右手及雙腿肢殘等傷害等
    事實，已據本院及原審調閱上揭刑事案件卷宗所附警製道路交通事故調查報告表
    及現場照片，並據上訴人所提之受傷診斷書等證據資料審認無訛，復經原審囑託
    彰化基督教醫院就上訴人目前傷勢治癒情形及其殘廢等級，對勞動能力及日常生
    活之影響等項目鑑定結果，該醫院所製作之殘廢鑑定報告書亦載稱：「1.（上訴
    人）目前症狀：右側上、下肢偏癱無力，無法獨力站立或行走。2.受傷超過兩年
    ，依現今之醫療技術已經無法復原。3.日常生活功能，無法獨立處理生活起居事
    務，日常生活需人扶持，需依賴他人看護。4.勞動能力評估，終生不能從事任何
    工作，勞動能力喪失，喪失程度：100%。5.依據勞保殘廢給付標準：殘廢項目：
    神經障害項目，6.等級二，中樞神經系統機能病變，終生不能從事工作，日常生
    活需人扶持。」等語可參；又經長庚醫院林口分院就上訴人之傷勢治癒情況及殘
    廢等級等項，函覆原審稱：「王君九十二年三月七日回診時仍遺有反應遲鈍，無
    法站立行走及無法自我照護等後遺症，由於病患復建迄今已逾一年，評估再進步
    之空間有限，依其病情評估，應符合勞工保險殘廢給付標準表第六項中樞神經系
    統機能之病變，引起截癱或偏癱，致終生不能從事任何工作，日常生活需人扶持
    者及第一三八條障害項目規定，兩下肢遺存顯著運動障害者。」等語，有該醫院
    九十二年四月九日（九二）長庚院法字第○三七○號函附原審卷可稽。是上訴人
    此部分之主張，堪信為真實。
三、兩造對肇事責任歸屬固有所爭執，上訴人稱其駕駛機車並無跨越道路中央與甲○
    ○機車碰撞云云，被上訴人則稱上訴人違規逾中心線駕駛致肇事，撞擊位置在一
    八九巷二三號前，且酒後駕車，過失責任重大云云。按汽車駕駛人飲酒後吐氣所
    含酒精成份超過每公升○˙二五毫克以上者不得駕車；再者，行車速度，依標誌
    之規定，無標誌者，在市區道路，時速不得超過四十公里，與他車在未劃有分向
    標線之道路交會時，應減速慢行，應靠右行駛，與來車交會時，相互之間隔不得
    少於半公尺，且應注意車前狀況，並隨時採取必要之安全措施，及機器腳踏車之
    駕駛人應依規定配戴安全帽，修正前道路交通安全規則第九十三條第一款、第九
    十四條第一項、第九十五條、第一百條第一款、第五款、第一百十四條及第八十
    八條第二項分別定有明文。查上訴人於本件交通事故發生後，經檢測其血液中所
    含酒精濃度為一八○‧三六（MG／DL），即相當於呼氣每公升所含酒精濃度○‧
    九毫克（MG／L），有秀傳醫院護理站檢驗報告查詢單、測試觀察紀錄表、舉發
    違反道路交通管理事件通知單附於上揭警卷可稽，足認其駕車時確已達不能安全
    駕駛動力交通工具之程度無疑。再據目擊證人蘇淑真於原法院刑事庭調查時結證
    稱：「（有無看到本件車禍發生之情形？）有，當時我開車從一八九巷二十三號
    對面的巷道出來，我看到甲○○所騎的機車由南往北行駛，丙○○的機車由北往
    南行駛，二輛機車是對向相撞，當時有一人（應係指丙○○）趴在地上，另一人
    （應係指甲○○）的機車倒在二三號偏右的方向，那個人（即指甲○○）又回頭
    去搖趴在地上的人，我就打行動電話報警，趴在地上的人是倒在二十三號對面巷
    口（即如證人於交通事故調查報告表上所註明雙方當事人倒地位置圖）。（當時
    是否有看到雙方騎車有怪異現象？有無看到哪輛機車騎到對向車道？）無，我只
    看到雙方對向衝撞後倒地，我知道倒地的那個人（從彰馬路往彰鹿路方向）（即
    指丙○○）酒味很濃，我看到由彰馬路往彰鹿路方向行駛的機車比較靠中間行駛
    。（有無看到撞擊當時情形？）我沒有看到任何一輛車有煞車，兩輛車就撞在一
    起，當時我先問甲○○要不要報警，他說好，我就自己打電話去問莿桐派出所的
    電話，再打電話報警，後來我再借他電話請他父母親過來。（有無注意二輛車有
    無開大燈？）我不記得。」等語在卷（見原法院刑事審理卷第六十六頁至第六十
    七頁），及到場處理員警蘇志明於偵查中及原法院刑事庭調查時結證稱：當時上
    訴人還躺在地上，是從一八九巷二三號前被抬上救護車的，機車亦停放在二三號
    附近；被上訴人甲○○之機車則停放在同巷二三號右邊，又當時二部機車受損之
    部位均有照相，上訴人機車左側所受之損壞係其原本就已損壞，並非本件車禍所
    致，因當時伊有問上訴人父親，上訴人父親稱該機車左側本來就已有毀損等語，
    並參以兩造騎乘機車因本件交通事故之受損情況：上訴人所騎乘之機車係右側車
    頭受損；被上訴人甲○○之機車則為左側車身腳踏板處受損，若被上訴人甲○○
    係自一八九巷十九弄衝出而與上訴人相撞，被上訴人甲○○之機車車頭或右側車
    身應會有所受損，然被上訴人甲○○之機車僅有左側有遭撞擊之痕跡，而上訴人
    機車左側車身之損壞，係原先即存在，並非因本件交通事故所致，業經證人蘇志
    明證述屬實，如上述，難認上訴人係單純因被上訴人甲○○騎乘機車自巷口出來
    ，而衝撞倒地，是被上訴人辯稱撞擊位置在一八九巷二三號前，並無可採。又前
    開肇事路段之速限為時速四十公里，有警製道路交通事故調查報告附於警卷可稽
    ，而上訴人於九十年十一月十六日原法院九十年度交易字第二一七號刑事案件調
    查時供稱：肇事當時之行車速度為時速五十至六十公里，當時並未戴安全帽等語
    在卷（見原法院九十年度交易字第二一七號刑事卷宗第十七頁）。綜上事證資料
    ，堪認被上訴人甲○○及上訴人所騎駛之機車，顯然均未靠右行駛，會車時至少
    保持半公尺之間隔，且注意車前狀況，否則，當不至發生相撞擊之情事。另參以
    上訴人係酒醉至不能安全駕駛程度仍騎乘機車行駛於道路，並超速行車，且未戴
    安全帽等情節，應認上訴人騎乘機車嚴重違規行駛之行為，應係本件交通事故之
    肇事主因，而被上訴人甲○○既亦有違規之情事，亦難辭過失之責。是被上訴人
    等抗辯：被上訴人甲○○就本件交通事故無過失乙節，不能採取。惟斟酌其等二
    人違規情節之輕重，並衡之上訴人騎乘機車違規未戴安全帽，而其受傷部位亦在
    頭部等情況，應認本件交通事故所生之損害，上訴人應負百分之八十之過失責任
    ，被上訴人甲○○則應負百分之二十之過失責任，方符公允。是被上訴人抗辯：
    本件交通事故上訴人亦與有過失乙節，應堪採取。該車禍肇事責任已臻明確，且
    已送鑑定二次，原現場已為被上訴人甲○○移動破壞，是被上訴人請求將本件車
    禍肇事之原因再送鑑定云云，核無必要。
四、按因故意或過失，不法侵害他人之權利者，負損害賠償責任；再者，不法侵害他
    人之身體或健康者，對於被害人因此喪失或減少勞動能力或增加生活上之需要時
    ，應負損害賠償責任；又不法侵害他人之身體、健康．．．被害人雖非財產上之
    損害，亦得請求賠償相當之金額；另無行為能力人或限制行為能力人，不法侵害
    他人之權利者，以行為時有識別能力為限，與其法定代理人連帶負損害賠償責任
    。民法第一百八十四條第一項前段、第一百九十三條第一項、第一百九十五條第
    一項及第一百八十七條第一項分別定有明文。上訴人確係因上開交通事故受傷而
    成為中樞神經系統機能病變，引起偏癱，終生不能從事工作，日常生活需人扶持
    之人，足認其所受損害與被上訴人甲○○之過失侵權行為間有相當因果關係，則
    上訴人請求被上訴人應負連帶過失侵權行為之損害賠償責任，於法自屬有據。
五、茲審酌上訴人上開各項請求損害賠償金額如後：
    １、喪失勞動能力損失部分：
        查上訴人於八十九年十月二十六日因本件交通事故致受有腦挫傷出血（開顱
        手術）、頸椎外傷等傷害，經醫治逾二年後，依現今之醫療技術已經無法復
        原，而成為中樞神經系統機能病變，終生不能從事工作之人，勞動能力喪失
        程度為百分之百等情，有上揭彰化基督教醫院殘廢鑑定報告（見原審卷第一
        三七頁）及長庚醫院林口分院九十二年四月九日（九二）長庚院法字第○三
        七○號函（見原審卷第一六四頁）附卷可憑。復經秀傳醫院復稱上訴人因腦
        傷致右側肢體及左下肢癱瘓：：但幾乎無實際之功能」等語，有該醫院九十
        二年三月十三日明秀醫字第九二○三一九號復函附卷可稽（見原審卷第一五
        四頁），因各該醫院鑑定報告及復函已指出上訴人受傷成殘明確，前已送鑑
        定過，是被上訴人請求再函請中國醫藥大學附設醫院鑑定丙○○傷後復原情
        形，可否獨自站立或行走等情，亦無必要。又上訴人雖主張其於交通事故發
        生前，係受僱於訴外人陳文正所經營之偉元傢俱行工作，每月薪資為二萬一
        千元等情，並提出由偉元傢俱行負責人陳文正出具之月薪證明書為憑。惟據
        原審向勞工保險局及中央健康保險局中區分局調取上訴人之投保資料表所示
        ，上訴人係於八十九年三月二十八日迄同年五月二十六日由雇主偉元傢俱行
        以每月薪資額一萬六千元為上訴人投保，於八十九年十二月二十六日又以同
        額薪資入保，自應以該金額計算其每月喪失勞動能力之損害為允當。則上訴
        人自八十九年十二月二十七日（本件交通事故發生時間係在八十九年十二月
        二十六日夜間十時五十分下班休息時間，上訴人於該日自無不能工作之損失
        可言）起至一百二十六年四月六日上訴人屆滿六十歲退休止（上訴人係六十
        六年四月六日出生），尚有三十六年三月又十一日之工作期間。其間，自
        八十九年十二月二十七日（受傷次日）不能工作起，算至本判決宣判日即九
        十三年一月十四日止共三年十八日（合計三十六．六個月），上訴人因減少
        勞動能力之工作所得損失為五十八萬五千六百元（16,000×36.6=585,600）
        ，此部分損失，因已屆清償期，自毋庸扣除中間利息；自九十三年一月十
        五日起至一百二十六年四月六日上訴人屆滿六十歲退休止，尚有三十三年二
        ．七月（合計三百九十八．七月）之工作期間，按每月工資一萬六千元計算
        其減少勞動能力比率之工作所得損失，此期間因尚未屆至，應依霍夫曼計算
        方法，扣除中間利息（期前先付應扣除之利息）後，合計為三百七十五萬三
        千五百八十六元【（16,000×234.00000000=3,749,380，小數點以下四捨五
        入，下同）+〔（16,000×234.00000000 =3,755,386）-（16,000×234.000
        00000=3,749,380）=6009〕×0.7 = 3,753,586】 。故上訴人自受傷後迄退
        時所生減少勞動能力之損害+合計四百三十三萬九千一百八十六元（585
        ,600+3,753,586 +2,160=4,339,186）。
    ２、增加生活上之需要部分：
        查上訴人受傷後，經開顱手術治療，依現今之醫學技術，已不能復原，無法
        獨立站立或行走，日常生活需人扶持，需依賴他人看護等情，已據原審囑託
        彰化基督教醫院鑑定屬實，復經後續治療之長庚醫院林口分院函覆無訛，已
        如前述，則上訴人主張其自八十九年十二月二十六日起迄其平均餘命結束止
        ，尚須由人照護一節，並非無據。又按因受傷而由親屬代為照顧傷者之起居
        ，固係基於親情，但親屬看護所付出之勞力，並非不能評價為金錢，只因兩
        者身分關係密切而免除支付義務，此種親屬基於身分關係之恩惠，自不能加
        惠於加害人。故由親屬看護時，雖無現實看護費之支付，但應衡量及比照僱
        用職業護士看護情形，認被害人受有相當於看護費之損害，得向加害請求賠
        償。是上訴人既有看護之必要，縱使由上訴人之親屬為之，上訴人仍得請求
        被上訴人賠償相當於看護費之損害。查上訴人係六十六年四月六日出生，至
        八十九年十二月二十六日交通事故發生時，已屆滿二十三足歲，依該年度即
        八十九年度內政部公布之臺灣地區簡易生命表男性平均餘命，上訴人之平均
        餘命為五○．九○年。上訴人於受傷後，自八十九年十二月二十六日迄九十
        年六月十八日期間先後三次在秀傳醫院住院治療之事實，有秀傳醫院九十一
        年十一月二十九日（九一）明秀醫字第九一一五六六號函可憑。其間雖曾二
        次，每次間隔一個月出院，但衡之上訴人受傷初期，傷勢治癒情況尚未穩定
        ，看護者縱由非專業護理人員之上訴人父親王進興任之，其日夜照料不能站
        立行動者之生活起居，備極辛勞，於此期間內，上訴人請求每日相當於一千
        元之看護費損害，尚屬合理適當。至於往後至上訴人結束平均餘命止，其每
        月支出之看護費用，上訴人請求按每月二萬元計算以後之看護費用，衡諸現
        今每月看護費行情，尚不為過，亦屬公允，而原審以基本工資一萬五千八百
        四十元計算，則屬過低。蓋看護工作實無法與勞工相提並論，因上訴人日夜
        、假日均需看護，故以有下班及假日休息之勞工基本工資每月一萬五千八百
        四十元計算看護費用並無所據。則上訴人自八十九年十二月二十六日迄九
        十年六月十八日止因須看護所增加之生活上需要計十七萬五千元（1,000×1
        75=175,000）；自九十年六月十九日至本院判決宣判日即九十三年一月十
　　　　四日止共二年六月又二十五日，上訴人因須看護所增加之生活上需要計為六
　　　　十一萬六千六百六十七元（20000×30＋20000×25/30=616,667） ；而上訴
　　　　人之總平均餘命五○．九○年，減去八十九年十二月二十六日至九十三年一
　　　　月十四日期間共三．○五二年，自九十三年一月十五日起至上訴人結束平
　　　　均餘命止，尚有四十七．八四八年（合計五七四．一八月），按每月看護費
　　　　二萬元計算其增加之生活上需要之損失，此期間因尚未屆至，依霍夫曼計算
　　　　方法扣除中間利息（期前先付應扣除之利息）後，為五百八十五萬六千三百
　　　　五十八元。其計算式如下20000×292.00000000＋｛（20000×293.00000000
　　　　）－（20000×292.00000000）｝×0.18＝5,856,358。故上訴人因本件交通
　　　　事故受傷後，迄其平均餘命結束止，因需看護所增加之生活上需要，合計為
　　　　六百六十四萬八千零二十五元（ 175,000+616,667 + 5,856,358=6,648,025
　　　　）。
    ３、精神慰撫金部分：
        上訴人固負較大過失責任，惟被上訴人於其行為有過失，且與上訴人之行為
        為損害之共同原因，上訴人勞動力喪失百分之百，終生成殘，本院審酌兩造
        之身分、地位及經濟能力、本件交通事故肇致之情節、上訴人身體傷害之程
        度等一切情狀，認上訴人請求被上訴人應賠償精神上非財產損害以四十萬元
        為適當。原審僅核給十萬元，顯屬過低。
    ４、上訴人因本件侵權行為所生之損害總額（喪失勞動能力損失、增加生活上之
　　　　需要及精神慰撫金）合計為一千一百三十八萬七千二百十一元（4,339,186+
　　　　6,648,025 +400,000=1,1387,211），超過部分，自屬無據，無從准許。
六、按損害之發生或擴大，被害人與有過失者，法院得減輕賠償金額或免除之，為民
    法第二百十七條第一項所明文規定。再依強制汽車責任保險法第三十條之規定，
    保險人依本法規定給付之保險金，視為加害人或被保險人損害賠償金額之一部分
    ；加害人或被保險人受賠償請求時，得扣除之。查上訴人就本件交通事故所生之
    損害應負擔之過失責任比例為百分之八十，上訴人上開所受之損害總金額一千一
    百三十八萬七千二百十一元，經過失相抵結果，減輕被上訴人過失責任後，上訴
    人得請求被上訴人等連帶賠償之損害金額為二百二十七萬七千四百四十二元。而
    上訴人已因本件交通事故向富邦保險公司領取強制汽車責任險保險金一百三十一
    萬一千四百二十九元，已為兩造所不爭執，並有富邦保險公司九十一年十一月十
    四日（九一）富保業發字第三六四號函及檢附之汽車保險理賠計算書、汽車險賠
    款同意書可憑。上訴人上開得請求被上訴人等賠償之損害金額再扣除已受領之保
    險金金額後，計為九十六萬六千零十三元。
七、末按二人互負債務，而其給付種類相同，並均屆清償期者，各得以其債務，與他
    方之債務，互為抵銷，民法第三百三十四條第一項前段定有明文。本件被上訴人
    甲○○因本件交通事故致受有頭部外傷、左側前臂挫傷及多處挫傷等傷害，且被
    上訴人丁○○所有之機車亦因此受有損害等事實，已據提出彰化基督教醫院診斷
    書（見偵查卷第二十頁）、彰化基督教醫院門診掛號費收據影本、明賜機車行估
    價單等件為證，並為上訴人所不爭執，堪信實在。則兩造就本件交通事故之發生
    ，應互負過失侵權行為之損害賠償債務，則被上訴人甲○○就其得對上訴人請求
    賠償之醫藥費、精神慰撫金及被上訴人丁○○就其得對上訴人請求賠償之機車更
    換零件費用等損害數額，主張行使抵銷權，於法並無不合，應予准許。茲審酌被
    上訴人甲○○、丁○○因本件交通事故，得對上訴人請求賠償之損害如次：
  （一）被上訴人甲○○部分
    １、醫療費部分：
        被上訴人甲○○主張其受傷至彰化基督教醫院治療之醫療費用共四千八百七
        十元，提出收據三張影本為證，按當事人因傷害所支出之診斷書費用，被害
        人證明為損害發生及其範圍所必要費用，應為損害之一部分，得向加害人請
        求賠償。最高法院六十六年關於作成之診斷證明書費用不得請求之決議已不
        再援用（最高法院九十一年度第三次民庭庭推總會議決議意旨參照）。是被
        上訴人甲○○主張支出之醫療費四千八百七十元，於法有據，應予准許。
    ２、精神慰撫金部分：
        審酌兩造之身分、地位及經濟能力、本件交通事故肇致之情節、被上訴人甲
        ○○所受之傷勢程度遠低於上訴人等一切情狀，認被上訴人所受之精神上非
        財產損害以二萬元為當。
    ３、被上訴人甲○○因本件交通事故所生之損害總額（醫藥費、精神慰撫金）合
        計為二萬四千八百七十元（4,870+20,000=24,870）。惟被上訴人甲○○就
        本件交通事故既應負擔有百分之二十之過失責任，其得對上訴人請求賠償之
        金額，經過失相抵結果，應為一萬九千八百九十六元。惟被上訴人甲○○已
        因本件交通事故向國泰保險公司領取強制汽車責任險保險金三千零三十元，
        有國泰保險公司九十一年十一月十四日（九一）車字第四○○─四十三號函
        可憑。依上揭強制汽車責任保險法第三十條規定，被上訴人甲○○上開得請
        求上訴人賠償之損害金額再扣除已受領之保險金金額後，計為一萬六千八百
        六十六元。
  （二）被上訴人丁○○部分：
        本件被上訴人丁○○抗辯其因本件交通事故致其所有之機車受損，經明賜機
        車行估價須更換零件費用計有左前邊軌一只二百五十元、左後邊軌一只二百
        五十元、邊阻一支一百五十元、腳踏板一只七百元、右後邊軌一只二百五十
        元，合計一千六百元等情，已據提出估價單一紙為憑，並為上訴人所不爭執
        ，堪信實在。惟依民法第一百九十六條規定，請求賠償物被毀損所減少之價
        額，固得以修復費用為估定之標準，但以必要者為限，如修理材料以新品換
        舊品，即應予折舊（最高法院八十年度台上字第二四七六號判決意旨參照）
        。故汽車（機）受損時係在出廠使用一定年數後，如修復之材料係以新品汰
        舊，自應將該部分材料費金額予以折舊扣除相差價額為允宜。查被上訴人丁
        ○○上開重型機車係於西元一九九七年出廠使用，有車籍資料附於上開警卷
        可稽，迄八十九年十月二十六日車禍毀損時止，約已使用三年。而依行政院
        所頒固定資產耐用年數表及固定資產折舊率表，機車之耐用年數為三年，折
        舊率為每年千分之三六九，採定率遞減法｛即以固定資產每期減除該期折舊
        額之餘額順序作為各次期計算折舊之基數，而以一定比率（折舊率即定率）
        計算其折舊額｝計算折舊價額。系爭機車須更換之零件材料費一千六百元，
        按使用三年之折舊年數，依上揭定率遞減法，扣除折舊價額後，其金額為四
        百零二元，計算公式如下：｛第一年折舊額：1,600×0.369=590；第二年折
        舊額：（1,600-590）×0.369=373；第三年折舊額：（1,000-000-000）×
        0.369=235；零件費用折舊後價額：1,000-000-000-000=402，小數點以下四
        捨五入｝。是被上訴人丁○○得請求上訴人賠償之車損修復金額，經折舊後
        為四百零二元，復為上訴人所不爭，是被上訴人丁○○得行使抵銷權之債權
        額為四百零二元。
  （三）綜上所述，被上訴人甲○○與丁○○得對上訴人行使抵銷權之債權額合計為
        一萬七千二百六十八元。其計算式如下：
        16,866+ 402= 17,268
八、綜上所述，本件上訴人上開得對被上訴人請求之金額九十六萬六千零十三元，經
    被上訴人甲○○、丁○○就其等得對上訴人請求之侵權行為損害賠償債權額一萬
    七千二百六十八元，行使抵銷權後，其餘額為九十四萬八千七百四十五元，於此
    範圍內，上訴人之請求，於法有據，應予准許，超過之部分，為無理由，應予駁
    回；原審判決被上訴人應連帶給付上訴人四十八萬八千九百零七元，是被上訴人
    尚應再連帶給付上訴人四十五萬九千八百三十八元。從而，上訴人基於侵權行為
    之損害賠償請求權，請求被上訴人連帶再給付四十五萬九千八百三十八元及自九
    十一年十二月十二日之準備書狀送達翌日即九十一年十二月十三日起至清償日止
　　（見原審卷第八十一頁），按年息百分之五計算之遲延利息，核屬正當，應予准
　　許。逾此部分所為之請求，為無理由，應予駁回。本判決所命給付因訴訟標的金
　　額未逾一百五十萬元，判決後該部分即告確定，兩造均陳明願供擔保聲請宣告假
　　執行或免為假執行，核無必要；原審就上開應准許部分，為上訴人敗訴之判決，
　　並駁回其假執行之聲請，尚有未洽，上訴意旨求予廢棄改判，為有理由，爰由本
　　院予以廢棄改判如主文第二項所示。至於上訴人其餘請求不應准許部分及被上訴
　　人之上訴部分，原判決各為其敗訴之判決，並駁回上訴人假執行之聲請，經核於
　　法並無不合，上訴意旨求予廢棄改判，為無理由，均應駁回其上訴。
九、本件為判決基礎之事證已臻明確，兩造其餘攻擊防禦方法，核與判決之結果不生
　　影響，自無逐一論述之必要。
十、據上論結，本件兩造之上訴均為一部有理由，一部無理由，依民事訴訟法第四百
    五十條、第四百四十九條第一項、第七十九條但書、第八十五條第二項、第四百
    六十三條，判決如主文。
中　　　華　　　民　　　國　　九十三　　年　　　一　　　月　　 十四　　 日
~B1民事第一庭審判長法　官　林陳松
~B2　　　　　　　　法官　　鄭金龍
~B3　　　　　　　　法　官　王重吉
右為正本係照原本作成。
丙○○得上訴。
餘不得上訴。
如對本判決上訴，須於收受判決送達後二十日內向本院提出上訴書狀，其未表明上訴
理由者，應於提出上訴後二十日內向本院提出上訴理由書(須按他造人數附具繕本)。
上訴時應提出委任律師或具有律師資格之人之委任狀；委任有律師資格者，另應附具
律師及格證書及釋明委任人與受任人有民事訴訟法第四百六十六條之一第一項但書或
第二項（詳附註）所定關係之釋明文書影本。
~B 　 　　　　　　書記官　顏子良
中　　　華　　　民　　　國　　九十三　　年　　　一　　　月　　 十五　　 日
附註：
民事訴訟法第四百六十六條之一（第一項、第二項）
對於第二審判決上訴，上訴人應委任律師為訴訟代理人。但上訴人或其法定代理人具
有律師資格者，不在此限。
上訴人之配偶、三親等內之血親、二親等內之姻親，或上訴人為法人、中央或地方機
關時，其所屬專任人員具有律師資格並經法院認為適當者，亦得為第三審訴訟代理人
。
                                                                        Ｈ
